臺灣高等法院刑事判決　　　　　　　 95年度交上易字第303號
上　訴　人
即　被　告　甲○○
上列上訴人因過失傷害案件，不服臺灣臺北地方法院95年度交易
字第544號，中華民國95年9月20日第一審判決（起訴案號：臺灣
臺北地方法院檢察署95年度偵字第15084號），提起上訴，本院
判決如下：
    主  文
原判決撤銷。
甲○○從事業務之人，因業務上之過失傷害人，處拘役參拾日，
如易科罰金，以銀元參佰元即新臺幣玖佰元折算壹日。
    事  實
一、甲○○係計程車司機，平日以駕駛營業小客車載送乘客為業
    ，係從事駕駛業務之人，於民國（下同）九十五年四月二十
    四日上午八時二十八分許，駕駛車號一四０—ＮＡ號營業小
    客車，沿臺北市松山區○○○路慢車道由北往南行駛，行經
    該路二號前時，本應注意車前狀況及兩車併行之間隔，並隨
    時採取必要之安全措施，而當時雖值陰天，然有日間自然照
    明，視距良好、無障礙物之路況，並無不能注意之情事，竟
    疏未注意及此，冒然駕車前行，適有乙○○騎乘腳踏車沿同
    一路段亦疏未注意在劃設之慢車道行駛，竟進入快車道，由
    北往南行駛於營業小客車前方，後方營業小客車已見腳踏車
    於同車道前方行駛，營業小客車偏左欲由腳踏車左側超越時
    ，適腳踏車往左偏向操作，致兩車前車頭相撞及，乙○○人
    、車倒地，因此受有頭部外傷併左臉撕裂傷、左肩、雙手及
    左下肢挫外傷等傷害；甲○○肇事後，旋自行報警處理，且
    於有偵查犯罪權限之公務員知悉上情前，向到場之員警坦承
    肇事，並接受裁判。
二、案經乙○○訴由臺北市政府警察局松山分局報請臺灣臺北地
    方法院檢察署檢察官偵查起訴。
    理  由
一、上揭犯罪事實，業據上訴人即被告甲○○於原審及本院審理
    時坦承不諱，並經告訴人乙○○於警詢、偵查及本院審理中
    指述甚詳，復有財團法人基督復臨安息日會台安醫院九十五
    年四月二十四日診斷證明書、道路交通事故現場圖、道路交
    通事故補充資料表、交通事故談話紀錄表、道路交通事故調
    查報告表、自首情形紀錄表各一份及現場採證照片八幀附卷
    可佐（見偵查卷第九、十三至十八頁、二十頁、二七至三十
    頁）。
二、按駕駛人駕駛汽車，應注意車前狀況及兩車併行之間隔，並
    隨時採取必要之安全措施，道路交通安全規則第九十四條第
    三項定有明文。據告訴人於警詢時供稱「我騎乘腳踏車沿敦
    化北路北往南並行駛外側慢車道第二車道，結果到達事故地
    點時後方有一車輛撞擊我，我便連人帶車摔倒。」被告亦稱
    ：「我駕駛營小客車140-NA沿敦化北路往南行駛第二車道 (
    分隔島外側)至肇事地點時，前方（右前）有一腳踏車突然
    車頭偏左側，我要閃避結果閃避不及，我車車頭右前保桿就
    擦撞到對方。發生事故時對方在我右前方半個車身距離，我
    車行車速率約30公里／小時。」各等語。再參照警方道路交
    通事故現場圖所示，肇事路段北向南分隔島右側第二車道與
    第三車道間車道劃設之白色實線係為快慢車道分隔線，即該
    第三車道為慢車道，第三車道寬3.3公尺，事故後被告營業
    小客車微偏左（右前車角距西側路緣5.6公尺，右後車角距
    西側路緣5.4公尺)停於第二車道上，告訴人腳踏車右倒於被
    告營業小客車前方車頭朝東南東，並註記處理員警到達時營
    業小客車有煞車痕，於定位測量時因突然間歇性大雨導致無
    法製。另檢視警方事故照片，似有一道刮地痕由被告營業小
    客車停止位置右側往告訴人腳踏車倒地處延伸，推論應為兩
    車擦撞後腳踏車倒地時所產生；再併由警方事故補充資料表
    登載，營業小客車車損為右前保桿擦撞痕與腳踏車前車頭受
    損（警方未記載腳踏車後車尾有車損，且經檢視警方事故照
    片亦未發現腳踏車後車尾有明顯受撞擊之痕跡）等車損情形
    推析，肇事當時腳踏車應有往左偏向之現象。綜上研判，告
    訴人騎乘腳踏車肇事當時未行駛於慢車道（即便慢車道有路
    邊停車，但以慢車道寬3.3公尺之情形，腳踏車仍應有足供
    通行之空間）而係進入快車道行駛，後方被告營業小客車事
    故前已見腳踏車於同車道前方行駛，營業小客車乃欲偏左而
    欲由唐君腳踏車左側超越時，適腳踏車往左偏向之操作，致
    兩車前車頭相擦及。是被告「未注意車前狀況」為本事故之
    肇事次因，告訴人「不在劃設之慢車道行駛」為本事故之肇
    事主因。本件經本院送請台北市車輛行車事故鑑定委員會鑑
    定，亦同此認定，有該會96．1．15北鑑審字第09530487500
    號函送之鑑定意見書在卷可按。
三、查本件被告駕駛營業小客車，係基於職務所繼續反覆執行之
    事務，為從事駕駛業務之人，且考領有汽車駕駛執照，對上
    述規則理應知之甚詳，而依本件車禍肇事當時，雖天候為陰
    天，然有日間自然光線、視距良好、路面無障礙物，並無不
    能注意之情事，竟能注意而疏未注意車前狀況，即冒然駕車
    前行以致肇事，其自有過失甚明。而告訴人騎乘腳踏車疏未
    在劃設之慢車道行駛，亦有過失，應可認定。本件事證明確
    ，應依法論科。
四、查被告行為後，刑法業於九十四年二月二日修正公布，九十
    五年七月一日起施行，其中第五十六條關於連續犯之規定已
    刪除，並修正第二條、第二十八條、第三十三條、第三十八
    條、第四十一條、第四十二條、第五十五條及第七十四條等
    規定。按行為後法律有變更者，適用行為時之法律，但行為
    後之法律有利於行為人者，適用最有利於行為人之法律，修
    正後刑法第二條第一項定有明文。此條規定係規範行為後法
    律變更所生新舊法律比較適用之準據法，本身尚無新舊法比
    較之問題，於新法施行後，應一律適用新法第二條第一項之
    規定，為「從舊從輕」之比較，先予敘明。再按本次法律變
    更，比較時應就罪刑有關之共犯、未遂犯、想像競合犯、牽
    連犯、連續犯、結合犯，以及累犯加重、自首減輕暨其他法
    定加減原因（如身分加減）與加減例等一切情形，綜其全部
    罪刑之結果而為比較（最高法院九十五年五月二十三日九十
    五年度第八次刑庭會議決議參照）。經查：
  (一)按被告行為後，經總統於九十五年六月十四日公布之增訂刑
    法施行法第一條之一規定：「中華民國九十四年一月七日刑
    法修正施行後，刑法分則編所定罰金之貨幣單位為新台幣。
    九十四年一月七日刑法修法時，刑法分則編未修正之條文定
    有罰金者，自九十四年一月七日刑法修正施行後，就其所定
    數額提高為三十倍。但七十二年六月二十六日至九十四年一
    月七日新增或修正之條文，就其所定數額提高為三倍。」，
    並自九十五年七月一日施行。查刑法第二百八十四第二項前
    段之業務過失傷害罪，有關罰金刑部分，並非於七十二年六
    月二十六日至九十四年一月七日間新增或修正之條文，依刑
    法施行法第一條之一第二項前段之規定，應提高為三十倍，
    即新台幣三萬元以下。惟依修正前罰金罰鍰提高標準條例第
    一條之規定，依法律應處罰金罰鍰者，就其原定數額提高為
    二倍至十倍。但法律已依一定比率規定罰金或罰鍰之數額或
    倍數者，依其規定。而依行政院會銜司法院於七十二年七月
    二十七日發布，同年八月十二日施行，有關刑法定有罰金各
    條，提高為十倍，換算結果同為罰金新台幣六萬元以下，修
    正前後罰金之最高額並無不同。然刑法第三十三條關於罰金
    數額之規定，由銀元一元以上，修正為新台幣一千元以上。
    法律修增定之結果，刑法之業務過失傷害罪，罰金刑由「銀
    元一萬元以下罰金（銀元一元即新台幣三元以上）」，提高
    為「新台幣三萬元以下罰金（新台幣一千元以上）」。新舊
    法比較結果，以舊法有利於行為人，依修正後刑法第二條第
    一項前段之規定，應適用行為時之法律。
  (二)被告行為時之刑法第四十一條第一項前段規定：「犯最重本
    刑為五年以下有期徒刑以下之刑之罪，而受六個月以下有期
    徒刑或拘役之宣告，因身體、教育、職業、家庭之關係或其
    他正當事由，執行顯有困難者，得以（銀元）一元以上三元
    以下折算一日，易科罰金。」。又被告行為時之易科罰金折
    算標準，依修正前罰金罰鍰提高標準條例第二條規定（現已
    刪除），就其原定數額提高為一百倍折算一日，是本件被告
    行為時之易科罰金折算標準，應以銀元一百元至三百元折算
    一日，經折算為新臺幣後，應以新臺幣三百元至九百元折算
    為一日。惟被告行為後新法第四十一條第一項前段修正為：
    「犯最重本刑為五年以下有期徒刑以下之刑之罪，而受六個
    月以下有期徒刑或拘役之宣告者，得以新臺幣一千元、二千
    元或三千元折算一日，易科罰金。」。比較修正前後之易科
    罰金折算標準，以修正前之規定較有利於被告，自應依修正
    後刑法第二條第一項前段規定，適用修正前刑法之相關規定
    及罰金罰鍰提高標準條例第二條之規定，予以論處。
  (三)關於被告自首之問題，修正前刑法第六十二條規定「對於未
    發覺之罪自首而受裁判者，減輕其刑。但有特別規定者，依
    其規定」，修正後刑法第六十二條則規定「對於未發覺之罪
    自首而受裁判者，得減輕其刑。但有特別規定者，依其規定
    」，比較新舊法之結果，舊法較有利於被告。
  (四)綜其全部罪刑之結果而為比較後，應依刑法第二條第一項前
    段規定，適用九十五年七月一日修正施行前刑法之規定。
五、核被告所為，係犯刑法第二百八十四條第二項前段之業務過
    失傷害罪。被告犯罪後，於有偵查犯罪權限之公務員知悉犯
    行前，即撥打電話報警，並向到場處理之員警坦承肇事犯行
    ，有自首情形紀錄表在卷可佐，應依修正前刑法第六十二條
    前段規定減輕其刑。原審予以論科，固非無見。惟查原審僅
    認被告有過失，未認定告訴人亦有過失，尚有未洽。被告提
    起上訴，執此指摘原判決不當！為有理由，應由本院將原判
    決撤銷。爰審酌被告及告訴人違反駕駛人注意義務之疏失程
    度、告訴人所受傷勢、被告於肇事後坦承疏失之態度、迄今
    未能賠償告訴人之損害等一切情狀，量處如主文第二項所示
    之刑，並諭知易科罰金之折算標準。
據上論斷，應依刑事訴訟法第369條第1項前段、第364條、第299
條第1項前段，刑法第2條第1項前段、第284條第2項前段、修正
前刑法第62條前段、第41條第1項前段，罰金罰鍰提高標準條例
第1條前段、修正前罰金罰鍰提高標準條例第2 條，現行法規所
定貨幣單位折算新臺幣條例第2 條，判決如主文。
本案經檢察官張啟彬到庭執行職務。
中　　華　　民　　國　　96　　年　　2　　月　　27  　日
　　　　　　　　　刑事第十六庭  審判長法　官  葉騰瑞
　　　　　　　　　　　　　　　　　　  法　官  莊明彰
　　　　　　　　　　　　　　　　　　  法　官  吳鴻章
以上正本證明與原本無異。
不得上訴。
                                      書記官  魏淑娟
中　　華　　民　　國　　96　　年　　2 　月　　 27　　日
附錄：本案論罪科刑法條全文
中華民國刑法第284條
（過失傷害罪）
因過失傷害人者，處 6 月以下有期徒刑、拘役或 5 百元以下罰
金，致重傷者，處1年以下有期徒刑、拘役或5百元以下罰金。
從事業務之人，因業務上之過失傷害人者，處 1 年以下有期徒刑
、拘役或1 千元以下罰金，致重傷者，處 3 年以下有期徒刑、
拘役或2千元以下罰金。
